【裁判字號】    91,訴,140
【裁判日期】    920123
【裁判案由】    水利法
【裁判全文】
臺北高等行政法院判決                              九十一年度訴字第一四○號
                              .
    原      告  甲○○○○○○.
    代  表  人  乙○○理事長.
    被      告  臺北縣政府
    代  表  人  蘇貞昌縣長）.
    訴訟代理人  丙○○
右當事人間因違反水利法事件，原告不服經濟部中華民國九十年十一月二十六日經（
九０）訴字第０九００六三二八三六０號訴願決定，提起行政訴訟。本院判決如左：
    主  文
原告之訴駁回。
訴訟費用由原告負擔。
    事  實
一、事實概要：
    原告於民國（下同）七十八年七月七日經被告核准立案並發給北縣社一字第二０
    七四二九號人民團體立案證書。詎原告擅於新店溪左岸福和橋下長堤段一號行水
    區內，搭蓋圍籬及放置貨櫃，經被告所屬河川巡防員於八十九年二月十日前往現
    場履勘屬實，當場開立有違反水利法及台灣省河川管理規則案件通知單，遂以原
    告之代表人朱榮坤違反水利法之規定，依同法第九十二條之一規定科處罰鍰新台
    幣（下同）三萬元。朱榮坤不服，提起訴願，經台灣省政府以八十九年八月二十
    八日八九府訴二字第一二七四三八號訴願決定將原處分撤銷，由被告於二個月內
    另為處分。被告復以八十九年十月十六日八九北府工水字第三二七九五八號函認
    原告違反水利法第七十八條第一項第一款之規定，依同法第九十二條之一第一項
    規定科處罰鍰二萬元，並限原告於文到二十日內自行清除搭蓋圍籬及貨櫃物。原
    告不服，提起訴願，經遭駁回，遂提起行政訴訟。
二、兩造聲明：
  (一)原告聲明：
    1.訴願決定、原處分均撤銷。
    2.訴訟費用由被告負擔。
  (二)被告聲明：
    1.駁回原告之訴。
    2.訴訟費用由原告負擔。
三、兩造之爭點：
  (一)原告主張之理由：
    1.原告聲請立案登記獲被告核准，立案字號為北縣社一字第二０七四二九號，會
      址所在地為臺北縣永和市福和橋下，被告原處分書所載立案字號為北縣社一字
      第二０四七號，會址為臺北縣永和市○○路三一六號，顯屬錯誤。原告以貨櫃
      充作辦公室乃為預防下大雨河水暴漲時，緊急迅速將貨櫃運走，不致阻礙流水
      暢通，造成公共危險，至於四周維護乒乓球桌等安全措施，全部皆是活動式的
      。這些設置是當初成立本會時就有的原貌，而非被告所指「再次於新店溪左岸
      福和橋下長提段一號國有土地行水區內搭蓋圍籬及放置貨櫃物」。
    2.原告之代表人朱榮坤前經被告移送臺灣板橋地方法院檢察署以八十八年度偵字
      第一二六二三號偵辦，於八十八年十一月十八日獲不起訴處分，其理由略以：
      「甲○○○○○○○○活動中心係以間隔二公尺設鐵條活動式帆布圍繞所蓋，
      帆布隨時拆除，不會阻礙水流造成危險，亦經本檢察官履勘屬實，是無違反水
      利法之餘地。‧‧」，是以原告絕無再做違規之事。又同樣鄰近原同一地號國
      有土地如「臺北縣假日花市」、「賽車坊」受到被告保護，卻置同樣經政府核
      准立案有十二年歷史之原告老人會於不顧，實難令人甘服。
  (二)被告主張之理由：
    1.原告之行為事實已明顯違反台灣省河川管理規則第三十一條及水利法七十八條
      第一項第一款規定，行水區域內禁止建造、種植、堆置、挖取、或設置遊樂設
      施、豎立告示牌、傾倒廢棄物足以妨礙水流之行為。查「台北縣永和市老人會
      」之會址依被告所屬社會局七十八年七月八日七八北府社一字第二０七四二九
      號函，其原登錄會址為台北縣永和市○○路三一一號七樓，後於八十六年七月
      十五日變更會址為台北縣永和市○○路○段三一六號。原告所提之立案證書登
      錄會址為「台北縣永和市福和橋下」字樣，顯然與被告存檔之原始立案證書之
      登載不同，原告之陳述實不足採信。
    2.被告為維護河川安全、河水暢通，並為防範年長老人駐足於河川行水區內恐發
      生嚴重意外事件，乃嚴禁該會活動場所違法設置於河川行水區內以維公共安全
      ；原告於行水區域內違法設置大型貨櫃屋及建築構造物，自有縮減河道斷面阻
      礙水流，嚴重影響河防安全之虞。臺北縣於前年及去年經歷「象神颱風」、「
      納莉颱風」夾帶大量雨水侵襲，造成臺北縣轄內多處鎮市淹水影響河防安全，
      且公然佔用榮民工程股份有限公司代管之國有河川地，自行招收會員知法犯法
      故意挑戰公權力殊屬不合，被告為維護河防安全，奚依同法第九十二條之一規
      定裁處原告行政罰鍰，依法辨理應屬允當，應予維持。
    3.至原告所稱本案前經被告移送台灣板橋地方法院檢察署以八十八年度偵字第一
      二六二三號為不起訴處分在案。惟該案地檢署不起訴處分係以是否成立刑法上
      之竊佔罪為據，與本案違反水利法無涉。
    理  由
一、「主管機關為保護水道，應禁止在行水區內建造、種植、堆置、挖取，或設置遊
    樂設施、豎立廣告牌、傾倒廢棄物，足以妨礙水流之行為」水利法第七十八條第
    一項第一款定有明文，違反者依同法九十二條之一第一項規定，除通知限期回復
    原狀、清除或廢止違禁設施外，處六千元以上三萬元以下罰鍰。
二、本件原告未經申請許可，擅於新店溪左岸福和橋下長堤段一號行水區內，搭蓋圍
    籬及放置貨櫃屋，嗣於八十九年二月十日為被告查獲之事實，有照片、違反水利
    法及臺灣省河川管理規則案件通知單附台灣省及經濟部訴願卷為證，原告於本院
    審理時並自承搭蓋圍籬及放置貨櫃屋，係於八十四、八十五年間所為。上開圍籬
    及貨櫃屋所佔面積甚大，自會縮減河道斷面，顯足以妨礙水流。原告雖主張以貨
    櫃充作辦公室乃為預防下大雨，河水暴漲時緊急迅速將貨櫃運走，不致阻礙流水
    暢通，造成公共危險，至於四周維護乒乓球桌等安全措施，全部皆是活動式的，
    並舉台灣板橋地方法院檢察署檢察官不起訴處分書為證。惟查本院審判行政訴訟
    事件認定事實，原即不受檢察官不起訴處分書所認定事實之拘束，何況違反水利
    法第七十八條各款情形之一，其法律效果依同法第九十二條之一第一項規定，有
    刑事罰及行政秩序罰，前者以致生公共危險為要件，後者不以致生公共危險為要
    件，上開不起訴處分係以不致生公共危險為理由，並非直接認定不足以妨礙水流
    ，是原告之主張不可採。被告以原告上開行為，依水利法第九十二條之一第一項
    規定，科處原告法定額度範圍內之二萬元罰鍰，並限原告於文到二十日內自行清
    除搭蓋圍籬及貨櫃物（即通知限期回復原狀、清除或廢止違禁設施），揆諸首揭
    說明，即於法無違。
三、原告另主張向被告申請獲其核准登記立案，會址所在地為台北縣永和市福和橋下
    ，並非被告行政處分書所載會址台北縣永和市○○路○段三一六號，立案證書記
    載會址所在地亦是「台北縣永和市福和橋下」等字樣云云。查原告會址設於何處
    與本件違法行為是否成立無關。次查，原告申請立案會址依被告台北縣政府社會
    局七十八年七月八日七八北府社一字第二Ｏ七四二九號函，原登錄會址為台北縣
    永和市○○路三一一號七樓，後於八十六年七月十五日變更會址為台北縣永和市
    ○段三一六號，此有上開函稿附經濟部訴願卷為證。且被告提出之原告立案證書
    上載原告會址所在地「台北縣永和市」。雖然原告提出之立案證書，原告會址所
    在地「台北縣永和市福和橋下」，然其中「福和橋下」與「台北縣永和市」字跡
    不同，「福和橋下」四字顯係事後所加。原告之會址並非原告所稱於台北縣福和
    橋下。並此敘明。
四、綜上所述，原告於行水區域內違法設置圍籬及貨櫃屋，足以妨礙水流，原處分依
    法科處原告二萬元罰鍰並限期命自行清除搭蓋之圍籬及貨櫃物並無違法，訴願決
    定予以維持，核無不合。原告訴請撤銷，為無理由，應予駁回。
五、據上論結，本件原告之訴為無理由，爰依行政訴訟法第九十八條第三項前段，判
    決如主文。
中      華      民      國    九十二    年      一      月    二十三    日
                              臺 北 高 等 行 政 法 院   第 三 庭
                                             審 判 長 法  官  姜素娥
                                                      法  官  陳國成
                                                      法  官  吳東都
右為正本係照原本作成。
如不服本判決，應於送達後二十日內，向本院提出上訴狀並表明上訴理由，如於本判
決宣示後送達前提起上訴者，應於判決送達後二十日內補提上訴理由書（須按他造人
數附繕本）。
中      華      民      國    九十二    年      一      月    二十三    日
                                                      書記官  李金釵


司法院資訊處製作；財團法人民間司法改革基金會備份。
